---
title: "Simulation de scénarios de sauvegarde génétique pour les races avicoles locales"
author: "Oumayma Mourabit"
date: "avril 2026"
output:
  html_document:
    theme: flatly
    toc: true
    toc_float: true
    number_sections: true
    code_folding: show
---

```{r setup, include=FALSE}
knitr::opts_chunk$set(echo = TRUE, warning = FALSE, message = FALSE,
                      fig.align = "center", cache = TRUE)

library(MoBPS); library(ggplot2); library(dplyr)
library(knitr); library(kableExtra); library(broom)

palette_sc <- c(S0="#d73027", S1="#fc8d59", S2="#fee090", S3="#91bfdb", S4="#4575b4")
labels_sc  <- c(S0="S0 — Témoin", S1="S1 — 5♂", S2="S2 — 15♂",
                S3="S3 — 30♂", S4="S4 — Optimisé")
```

# Introduction

La concentration des noyaux de conservation des races avicoles locales françaises sur des sites uniques les expose à un risque d'extinction rapide en cas d'épizootie (influenza aviaire, IAHP). La cryoconservation de semences mâles constitue une stratégie de sécurisation couramment recommandée, mais son dimensionnement optimal reste une question ouverte.

Ce projet évalue, par simulation stochastique avec le package R **MoBPS**, l'efficacité de différents scénarios de sauvegarde (S0 à S4) en mesurant leur capacité à récupérer la diversité génétique d'une population après une catastrophe simulée.

> **Note** : les simulations s'appuient sur des paramètres fictifs mais représentatifs. Les résultats illustrent une démarche méthodologique et ne constituent pas des recommandations pour des races spécifiques.

---

# Matériel et méthodes

## Modélisation avec MoBPS

Le package **MoBPS** (Pook *et al.*, 2020) permet de simuler des programmes d'élevage complexes. Les deux fonctions utilisées ici sont :

- `creating.diploid()` — initialise la population fondatrice
- `breeding.diploid()` — simule la reproduction à chaque génération

```{r mobps-exemple, eval=FALSE}
pop <- creating.diploid(nsnp = 1000, nindi = 100)
pop <- breeding.diploid(pop, breeding.size = 100, selection.size = c(20, 80))
```

La population de base comprend **100 individus** (20 mâles + 80 femelles), 1 000 marqueurs SNP, et a été simulée sur **5 générations** avant la catastrophe.

## Scénarios testés

Cinq stratégies sont comparées, variant par le nombre de mâles cryoconservés et la méthode de sélection.

```{r scenarios-table, echo=FALSE}
sc <- read.csv("../data/scenario_parameters.csv")
kable(sc[, c("scenario_id","n_males_cryo","description","cout_relatif")],
      col.names = c("Scénario","Mâles ♂","Description","Coût relatif"),
      caption = "Scénarios de cryoconservation comparés") %>%
  kable_styling(bootstrap_options = c("striped","hover"), full_width = FALSE) %>%
  column_spec(1, bold = TRUE) %>%
  row_spec(1, color = "white", background = "#d73027") %>%
  row_spec(5, background = "#dde9f5")
```

**S4** utilise le même effectif que S2 (15 mâles), mais avec une sélection orientée vers la maximisation de la diversité génétique représentée (principe OGC — *Optimal Genetic Contributions*).

## Indicateurs de diversité

- **H_obs** : hétérozygotie observée — proportion d'hétérozygotes par locus
- **Kinship** : parenté génomique moyenne entre individus (proxy de consanguinité)
- **% loci polymorphes** : fraction des SNP présentant au moins deux allèles
- **Taux de récupération** : ratio post-reconstruction / référence pré-catastrophe (%)

---

# Résultats

```{r chargement}
results_df <- readRDS("../data/results_df.rds")
div_avant  <- readRDS("../data/diversity_avant.rds")
H_ref      <- div_avant$H_obs

results_df$recovery_H_obs <- results_df$H_obs / H_ref * 100

summary_df <- results_df %>%
  group_by(scenario_id, n_males, description) %>%
  summarise(H_obs_mean = mean(H_obs), H_obs_sd = sd(H_obs),
            kinship_mean_mean = mean(kinship_mean),
            prop_poly_mean = mean(prop_poly),
            recovery_H_mean = mean(recovery_H_obs, na.rm = TRUE),
            .groups = "drop")

results_df$scenario_id <- factor(results_df$scenario_id, levels=c("S0","S1","S2","S3","S4"))
summary_df$scenario_id <- factor(summary_df$scenario_id, levels=c("S0","S1","S2","S3","S4"))
```

La population de référence (avant catastrophe) présente une H_obs = **`r round(H_ref, 4)`** et 95% de loci polymorphes — indicateurs d'une population en bonne santé génétique.

## Hétérozygotie après reconstruction

```{r fig1}
ggplot(results_df, aes(x=scenario_id, y=H_obs, fill=scenario_id)) +
  geom_boxplot(alpha=0.8, outlier.shape=21) +
  geom_hline(yintercept=H_ref, linetype="dashed", linewidth=0.8) +
  annotate("text", x=0.6, y=H_ref+0.005,
           label=sprintf("Référence (H_obs = %.3f)", H_ref), hjust=0, size=3.2) +
  scale_fill_manual(values=palette_sc, guide="none") +
  scale_x_discrete(labels=labels_sc) +
  labs(x="Scénario", y="H_obs") +
  theme_bw(base_size=12) +
  theme(axis.text.x=element_text(size=9), panel.grid.minor=element_blank())
```

Sans sauvegarde (S0), l'hétérozygotie s'effondre à zéro — la reconstruction est impossible. De S1 à S3 on observe une amélioration progressive. S4 surpasse S2 à effectif identique.

## Taux de récupération

```{r fig2}
summary_rep <- results_df %>%
  group_by(scenario_id) %>%
  summarise(mean_rec=mean(recovery_H_obs, na.rm=TRUE),
            sd_rec=sd(recovery_H_obs, na.rm=TRUE))

ggplot(summary_df, aes(x=scenario_id, y=recovery_H_mean, fill=scenario_id)) +
  geom_col(alpha=0.85, color="white") +
  geom_errorbar(data=summary_rep,
                aes(x=scenario_id, y=mean_rec,
                    ymin=mean_rec-sd_rec, ymax=mean_rec+sd_rec),
                width=0.2, inherit.aes=FALSE) +
  geom_hline(yintercept=100, linetype="dashed", color="gray40") +
  geom_text(aes(label=sprintf("%.1f%%", recovery_H_mean), y=recovery_H_mean+3),
            size=4, fontface="bold") +
  scale_fill_manual(values=palette_sc, guide="none") +
  scale_x_discrete(labels=labels_sc) +
  scale_y_continuous(limits=c(0,115), breaks=seq(0,100,20)) +
  labs(x="Scénario", y="Taux de récupération (%)") +
  theme_bw(base_size=12) +
  theme(axis.text.x=element_text(size=9), panel.grid.minor=element_blank())
```

## Consanguinité après reconstruction

```{r fig3}
ggplot(results_df, aes(x=scenario_id, y=kinship_mean, fill=scenario_id)) +
  geom_violin(alpha=0.55, trim=TRUE) +
  geom_boxplot(width=0.15, fill="white", outlier.size=1.5) +
  scale_fill_manual(values=palette_sc, guide="none") +
  scale_x_discrete(labels=labels_sc) +
  labs(x="Scénario", y="Kinship moyenne") +
  theme_bw(base_size=12) +
  theme(axis.text.x=element_text(size=9), panel.grid.minor=element_blank())
```

## Tableau de synthèse

```{r tableau, echo=FALSE}
kable(summary_df %>%
        mutate(H=sprintf("%.4f ± %.4f", H_obs_mean, H_obs_sd),
               K=sprintf("%.4f", kinship_mean_mean),
               P=sprintf("%.1f%%", prop_poly_mean*100),
               R=sprintf("%.1f%%", recovery_H_mean)) %>%
        select(scenario_id, n_males, H, K, P, R),
      col.names=c("Scénario","Mâles ♂","H_obs (moy±SD)",
                  "Kinship","% Poly.","Récupération"),
      caption="Résumé par scénario") %>%
  kable_styling(bootstrap_options=c("striped","hover","condensed"), full_width=TRUE) %>%
  column_spec(1, bold=TRUE) %>%
  row_spec(1, background="#fde0dc") %>%
  row_spec(5, background="#dde9f5")
```

## Analyse statistique

```{r anova}
model <- aov(H_obs ~ scenario_id, data=results_df)
kable(broom::tidy(model), digits=4,
      caption="ANOVA — H_obs ~ scénario") %>%
  kable_styling(bootstrap_options=c("striped","hover"), full_width=FALSE)
```

```{r tukey}
tukey_df <- as.data.frame(TukeyHSD(model)$scenario_id) %>%
  tibble::rownames_to_column("comparaison") %>%
  mutate(across(where(is.numeric), ~round(.x, 4)),
         signif=case_when(`p adj`<0.001~"***", `p adj`<0.01~"**",
                          `p adj`<0.05~"*", TRUE~"ns"))

kable(tukey_df,
      col.names=c("Comparaison","Différence","IC inf.","IC sup.","p ajusté","Signif."),
      caption="Test de Tukey — comparaisons par paires") %>%
  kable_styling(bootstrap_options=c("striped","hover","condensed"), full_width=FALSE) %>%
  column_spec(6, bold=TRUE)
```

---

# Discussion et conclusion

1. **Seuil critique** : sans cryobanque (S0), la diversité est perdue à 100%. Un minimum de 15 mâles semble nécessaire pour limiter la dérive génétique lors de la reconstruction.

2. **Rendements décroissants** : le gain entre S2 (15 mâles) et S3 (30 mâles) est statistiquement non significatif (Tukey, p = 0.61). Doubler le nombre de mâles n'apporte pas de gain proportionnel.

3. **Qualité vs quantité** : S4 atteint 91.1% de récupération avec seulement 15 mâles, contre 90.1% pour S2. Une sélection raisonnée sur la parenté génomique (OGC) est plus efficace qu'une sélection aléatoire à coût équivalent.

4. **Limites** : le modèle simplifié (1 000 SNP, 5 chromosomes) gagnerait à être testé sur des données de génotypage réelles de races françaises. Le nombre de répétitions (N=5) est insuffisant pour des estimations robustes.

---

# Références

- Pook T. *et al.* (2020). MoBPS: Modular Breeding Program Simulator. *G3*, 10(6). https://doi.org/10.1534/g3.120.401193
- FAO (2015). *The Second Report on the State of the World's Animal Genetic Resources*. Rome.
- Long X. *et al.* (2022). Poultry genetic heritage cryopreservation and reconstruction. *J Anim Sci Biotechnol*, 13, 100.

---

```{r session, echo=FALSE}
sessionInfo()
```
